臺灣苗栗地方法院民事簡易判決　　　　 96年度苗簡字第117號
原　　　告　己○○○
訴訟代理人　陳淑芬律師
被　　　告　苗栗縣米穀商業同業公會
法定代理人　乙○
被　　　告　庚○○
　　　　　　　　　　　　巷36.
　　　　　　丁○○
　　　　　　　　　　　　12弄.
　　　　　　丑○○
　　　　　　　　　　　　號
　　　　　　子○○
　　　　　　戊○○○
　　　　　　癸○○
　　　　　　　　　　　　15號.
　　　　　　壬○○
　　　　　　辛○○
　　　　　　　　　　　　巷46.
　　　　　　丙○○
　　　　　　　　　　　　號6樓.
　　　　　　　　　　　現應受.
上列當事人間請求塗銷地上權登記事件，本院於民國96年5 月30
日言詞辯論終結，判決如下：
    主    文
被告苗栗縣米穀商業同業公會應將其於原告所有坐落苗栗縣苗栗
市○○段一五○八地號、地目建、面積五三二平方公尺之土地所
設定收件字號民國五十二年苗栗地所字第○○四○八八號（原設
定收件年期字號：0000000000）、設定權利範圍壹部
壹零伍坪、存續期間自三八年十月三十一日至五十八年十月三十
一日之地上權登記予以塗銷。
被告庚○○應將其於原告所有坐落苗栗縣苗栗市○○段一五○八
地號、地目建、面積五三二平方公尺之土地所設定收件字號民國
六十二年苗栗地所字第○一一五二九號（原設定收件年期字號：
0000000000）、設定權利範圍壹部壹肆坪、存續期間
自三十八年九月一日至四十七年九月一日之地上權登記予以塗銷
。
被告辛○○、丙○○、丑○○、子○○、戊○○○、癸○○、壬○○等人應將其被繼承人彭七妹於原告所有坐落苗栗縣苗栗市○○段一五○八地號、地目建、面積五三二平方公尺之土地所設定
民國四十一年苗栗地所字第○○○○一三號、設定權利範圍壹部
拾坪柒合伍勺、存續期間自四十年十一月二十日至五十年十一
月二十日之地上權登記，辦理繼承登記，並於繼承登記後將上開
地上權登記予以塗銷。
被告丁○○應將其於原告所有坐落苗栗縣苗栗市○○段一五○八
地號、地目建、面積五三二平方公尺之土地所設定民國五十年苗
栗地所字第○○一六五○號（原設定收件年期字號：00000
00000）、設定權利範圍壹部捌坪、存續期間自四十年五月
二十五日至五十年五月二十五日之地上權登記予以塗銷。
訴訟費用由被告負擔。
    事實及理由
壹、程序方面：
一、按因不動產之物權或其分割或經界涉訟者，專屬不動產所在
    地之法院管轄。其他因不動產涉訟者，得由不動產所在地之
    法院管轄，民事訴訟法第10條定有明文。查原告基於民法第
    767 條土地所有權人之妨害排除請求權規定，請求被告等人
    塗銷地上權登記，而不動產所在地即苗栗縣苗栗市之法院管
    轄，依首揭規定，本院自有管轄權。
二、按當事人死亡者，其繼承人於得為承受時，應即為承受之聲
    明；又訴狀送達後，原告不得將原訴變更或追加他訴，但請
    求之基礎事實同一、擴張或減縮應受判決事項之聲明者、該
    訴訟標的對於數人必須合一確定時，追加原非當事人之人為
    當事人者，則不在此限，民事訴訟法第175 條第1 項、第25
    5 條第1 項第2 、3 、5 款分別定有明文。又按繼承人有數
    人時，在分割遺產前，各繼承人對於遺產全部為公同共有，
    因繼承、強制執行、公用徵收或法院之判決，於登記前已取
    得不動產物權者，非經登記，不得處分其物權，民法第1151
    條、759 條分別規定明確。查本件原告起訴時原請求(1)被告
    苗栗縣米穀商業同業公會應就其於原告所有坐落苗栗縣苗栗
    市○○段1508地號土地、地目建、面積532 平方公尺，苗栗
    縣苗栗地政事務所收件年期民國52年字號：苗栗地所字第
    00408 8 號（原設定收件年期字號：0000000000）、權利範
    圍壹部
　　壹零伍坪、存續期間38年10月31日起至58年10月31日止之地
  　上權登記予以塗銷；(2)被告庚○○應就其於原告所有坐落苗
    栗縣苗栗市○○段1508地號土地、地目建、面積532 平方公
    尺，苗栗縣苗栗地政事務所收件年期民國62年字號：苗栗地
    所字第011529號（原設定收件年期字號：0000000000）、權
    利範圍壹部壹肆坪、存續期間38年9 月1 日起至47年9 月1
    日止之地上權登記予以塗銷；(3)被告彭七妹於原告所有坐落
    苗栗縣苗栗市○○段1508地號土地、地目建、面積532 平方
    公尺，苗栗縣苗栗地政事務所收件年期民國41年字號：苗栗
    地所字第000013號、權利範圍壹部壹拾坪柒合伍勺、存續
    期間40年11月20日起至50年11月20日止之地上權登記予以塗
    銷；(4)被告丁○○應就其於原告所有坐落苗栗縣苗栗市○○
    段1508地號土地、地目建、面積532 平方公尺，苗栗縣苗栗
    地政事務所收件年期民國50年字號：苗栗地所字第001650號
    （原設定收件年期字號：0000000000）、權利範圍壹部捌坪
    、存續期間40年5 月25日起至50年5 月25日止之地上權登記
　　予以塗銷。惟因彭七妹於原告起訴前即76年11月4 日死亡，
 　 而被告辛○○、丙○○、丑○○、子○○、戊○○○、癸○○、壬○○等人為伊之繼承人，有戶籍謄本在卷可按，又地
    上權為不動產物權，塗銷地上權登記係使權利消滅之處分行
    為，而數人因繼承取得地上權時，於分割遺產前，該地上權
    自屬繼承人公同共有，非得公同共有人全體之同意不得為之
    ，是該地上權之登記名義人彭七妹死亡後，自應由其繼承人
    繼承之。準此，原告撤回被告彭七妹並追加被告辛○○等7
    人為被告及辦理繼承登記之聲明，並變更請求為主文第1 至
    4 項所示，核與首揭法律規定相符，應予准許。
三、被告庚○○、丁○○、丑○○、丙○○經合法通知，未於最
    後言詞辯論期日到場，核無民事訴訟法第386 條所列各款情
    形，爰依原告之聲請，由其一造辯論而為判決。
貳、實體方面：
一、原告起訴主張：
  (一)坐落苗栗縣苗栗市○○段1508地號土地（以下簡稱系爭土地
    ）乙筆，係原告己○○○、徐劉建妹、劉友妹、劉盧玉英、
　　劉漢城、劉馮秋娥等人與被告苗栗縣米穀商業同業公會、邱
  　榮瑞、吳兆喜等人所共有，有土地登記謄本可稽，原告先父
　　劉阿灶、先姐劉友妹2 人在民國38左右，先後陸續將系爭土
    地設定地上權與被告及被告之前手等人，內容如下：
　1.被告苗栗縣米穀商業同業公會部分：
　　先父劉阿灶在39年2 月24日登記設定地上權給予何天寶，權
  　利範圍壹部壹零伍坪、存續期間38年10月31日起至58年10月
    31日止，利息或地租：年每坪谷四台斤正。民國47年11月26
　　日登記讓渡予周炳水、周金梭二人，民國52年6 月29日登記
  　讓渡予蔡坤山，蔡坤山在民國52年12月31日又讓渡給予被告
    苗栗縣米穀商業同業公會。
  2.被告庚○○部分：
  　先父劉阿灶在39年2 月24日登記設定地上權給徐立春、徐立
    添二人，權利範圍壹部壹肆坪、存續期間38年9 月1 日起至
　　47年9月1日止，利息或地租：年每坪谷三台斤正。民國40年
  　9 月7 日登記讓渡予劉阿城，民國62年12月31日登記由被告
    庚○○繼承取得。
　3.被告辛○○、丙○○、丑○○、子○○、戊○○○、癸○○
  　、壬○○等人之被繼承人彭七妹部分：
  　先父劉阿灶在41年1 月16日登記設定地上權給彭七妹，權利
　　範圍壹部壹拾參坪柒合伍勺、存續期間40年11月20日起至50
  　年11月20日止，利息或地租：每年1 坪6 台斤谷，每年總台
    斤82台斤半谷，台幣換算行情。
　4.被告丁○○部分：
　　先父劉阿灶、先姐劉友妹二人共同在41年1 月16日登記設定
　  地上權給張登騰，權利範圍壹部捌坪、存續期間40年5月25
    日起至50年5 月25日止，利息或地租：每年每坪谷6 台斤谷
    計算，張登騰於48年11月18日將地上權登記讓渡予林琳煥，
    林琳煥於50年6 月24日再登記讓渡予被告丁○○
  5.以上均有1508地號重測前65年停止使用土地登記簿謄本與88
    年停止使用手抄土地登記簿謄本可按。
　(二)彭七妹6 年4 月20日生，已於76年11月4 日死亡，爰撤回其
    訴訟，惟彭七妹於28年11月5 日由謝振輝納為妾，依台灣民
    事習慣調查報告得知，台灣在日據時期，仍承認夫妾關係為
    合法配偶（準配偶），妾之身分既為合法存在，則其與夫及
    正妻及其父母間便發生親屬關係，即妾與夫為準配偶，與妻
    或夫之父母為姻親，妾應為夫家之家屬而入籍夫家，且夫妾
    之間互負扶養義務，準此，彭七妹與謝振輝之關係為合法配
    偶，有相互繼承之權利，謝振輝於82年3 月8 日死亡，晚於
    彭七妹死亡之76年11月4 日，故謝振輝與謝利五妹所生之子
    女或收養之子女即為被告丑○○、子○○、戊○○○、癸○○、壬○○等5 人應有繼承權，故其死亡時之繼承人為被告
    辛○○、丙○○、丑○○、子○○、戊○○○、癸○○、壬○○等7 人，爰追渠等為被告。
　(三)本件系爭1508地號土地有4筆建物保存登記，說明如下：
　1.488建號為黃欽榮所有木造一層房屋，黃欽榮之地上權已於
  　74年3月18日塗銷，上開木造房屋已滅失不存在。
　2.492建號為被告苗栗縣米穀商業同業公會所有木造二層房屋
  　。
　3.493建號為磚造平房，地上權人庚○○於80年12月12日贈與
　  訴外人邱煥錦所有，上開房屋業經本院拆屋還地事件判決確
    定（案號：本院93年度訴字第246 號），且已執行拆除完畢
    （案號：本院95年度執字4878號）。
　4.499建號為被告丁○○所有磚瓦造二層房屋，上開房屋亦已
  　經不存在。
  5.以上有建築物改良物登記簿謄本附卷可佐。
　(四)另系爭土地於49年5 月5 日係由重測前維祥段內麻小段478-
  　2 地號分割增加478-4 至478-16地號出來，說明如下：
  1.彭七妹之地上權轉載登記於478-7 地號土地上，嗣後該土地
    4 9 年12月5 日由彭七妹拍賣取得持分部份所有權並塗銷地
    上權登記後出賣給江煥榮。
  2.甲○○之地上權部分，原設定地上權所有人是王裕傳，478-
    2 地號分割後轉載登記於478-8 地號土地上，王裕傳於55年
    6 月14日拍賣取得591 分之500 所有權持分後，將土地出賣
    及地
　　上權讓渡給梁鳳洲，嗣後梁鳳洲又將土地有所權及地上權讓
  　渡給甲○○，甲○○陸續向各共有人買持分，最後取得全部
    所有權，以上有均土地登記簿謄本可按。
  3.綜上，彭七妹與甲○○之地上權，因土地分割後依其地上權
　　之位置轉載登記在478-7、478-8地號土地上，早已不存在本
  　件系爭土地上，僅是當初未塗銷登記爾。
　(五)甲○○於本院96年4月11日上午10時15分言詞辯論期日謂「
  　我住的房子的部分是我買的，我有權繼續住」，並當庭庭呈
　　建物所有權狀供本院參酌，然甲○○所提出之建物所有權狀
  　其建物坐落地號係苗栗市○○段1490、1492地號土地上，並
    非坐落於系爭土地上，且甲○○之地上權亦已辦理塗銷登記
    ，爰撤回甲○○之部分。
　(六)按法律關係定有存續期間者，於期間屆滿時消滅，期滿後，
  　除法律有更新規定外，並不當然發生更新之效果，地上權並
　　無如民法第451條之規定，其期限屆滿後自不生當然變更為
  　不定期限之效果，因而應解為定有存續期間之地上權於期限
    屆滿時，地上權當然消滅。從而，被告等人之上開地上權存
    續期間業已屆滿，參照上揭說明，系爭地上權當然自應歸於
　　消滅，不因地上權人仍繼續為土地之用益發生更新之效果而
  　成為不定期限之地上權。爰依物上請求權之法律關係，請求
    如主文第1-4 項所示，又原告雖僅共有人之一，然依民法第
    821 條之規定及最高法院38年度台上字第62號判例之意旨，
    原告為系爭土地共有人之一，為全體共有人之利益，自得提
    起本件訴訟。並聲明：如主文第1 至4 項所示。
二、被告抗辯：
　(一)被告庚○○、丁○○方面：
    同意塗銷系爭地上權登記。
　(二)被告丑○○、子○○、戊○○○、癸○○、壬○○、辛○○
  　等5人方面：
    同意塗銷系爭地上權，惟辯稱渠等非彭七妹之繼承人。
　(三)被告苗栗縣米穀商業同業公會方面：
　　被告所有坐落於苗栗縣苗栗市○○路929 號之建物，並非如
    原告主張以年每坪谷4 台斤正之利息或地租取得，而係經由
    新竹地方法院拍賣取得。又系爭土地為原告己○○○、徐劉
    建妹、劉友妹、劉盧玉英、邱榮瑞、吳兆喜、劉漢城、劉馮
    秋娥等人與被告苗栗縣米穀商業同業公會所共有，應有部分
    分別為10 6/1955 、106/2955、1091/2955 、106/2955、20
    /59 1 、20/5 91 、106/2955、1/3 及51/591，原告之應有
    部分僅4 ％，如何代表全體共有人等語置辯，並聲明駁回原
    告之訴。
　(四)被告丙○○方面：
    被告丙○○未於言詞辯論期日到場，亦未提出書狀作任何聲
    明及陳述。
三、法院之判斷：
  (一)原告主張之事實，業據到場被告所不爭執，復有原告提出與
    所述相符之土地謄本（本院96年度苗簡字第117 號卷第12-1
    6 、199-203 頁）、繼承系統表及戶籍謄本（同上卷第72-1
    11頁）、土地登記簿謄本（同上卷第17-4 4、161-179 頁）
    、建築改良物登記簿及建物謄本（同上卷第154-160 頁）等
    件為證，被告苗栗縣米穀商業同業公會、劉既鑫、丁○○、
    丑○○、子○○、戊○○○、癸○○、壬○○、辛○○等人
    對於系爭地上權存續期間屆滿之部分並不爭執，而被告丙○○於相當時期經合法通知，於言詞辯論期日不到場，亦未提
    出準備書狀爭執，本院審酌原告所提上開書證，堪信原告之
    主張為真實。
  (二)按所有人對於無權占有或侵奪其所有物者，得請求返還之。
    對於妨害其所有權者，得請求除去。有妨害其所有權之虞者
    ，得請求防止之，各共有人對於第三人，得就共有物之全部
    ，為本於所有權之請求，但回復共有物之請求，僅得為共有
    人全體之利益為之，民法第767 、821 條分別定有明文。又
    法律關係定有存續期間者，於期間屆滿時消滅，期滿後，除
    法律有更新規定外，並不當然發生更新之效果，地上權並無
  　如民法第451 條之規定，其期限屆滿後自不生當然變更為不
    定期限之效果，因而應解為定有存續期間之地上權於期限屆
    滿時，地上權當然消滅，最高法院著有70年台上3678號判例
    可資參照。查本件被告苗栗縣米穀商業同業公會、庚○○、
    丁○○及被告丑○○、子○○、戊○○○、癸○○、壬○○
    、辛○○、丙○○等7 人之被繼承人彭七妹於原告所有之系
    爭土地上之地上權，其存續期間分別為38年10月31日起至58
    年10月31日止、38年9 月1 日起至47年9 月1 日止、40年5
    月25日起至50年5 月25日止及40年11月20日起至50年11月20
    日止，此有土地登記謄本在卷可佐，是其地上權顯已因存續
    期間屆滿而消滅，系爭土地之所有權人自得請求地上權人塗
    銷上開地上權登記。從而，原告為系爭土地之共有人，本於
    所有權之作用，請求將系爭土地之地上權登記塗銷，即屬正
    當，應予准許。
  (三)雖被告苗栗縣米穀商業同業公會辯稱：原告之應有部分僅4
    ％，如何代表全體共有人等語，惟按各共有人對於第三人，
    得就共有物之全部為本於所有權之請求。但回復共有物之請
    求，僅得為共有人全體之利益為之，民法第821 條定有明文
    。另按依民法第821 條之規定，各共有人對於第三人，得就
    共有物之全部，為本於所有權之請求，此項請求權既非必須
    由共有人全體共同行使，則以此為標的之訴訟，自無由共有
    人全體共同提起之必要。所謂本於所有權之請求權，係指民
    法第767 條所規定之物權的請求權而言，故對於無權占有或
    侵奪共有物者，請求返還共有物之訴，得由共有人中之一人
    單獨提起，惟依民法第821 條但書之規定，應求為命被告向
    共有人全體返還共有物之判決（最高法院28年上字第2361號
    判例意旨參照）。準此，原告為系爭土地之共有人，有土地
    謄本在卷可按，其本於所有權之作用提起本件訴訟，即無以
    全體共有人共同提起為必要，是以，原告提起本件訴訟，於
    法自無不合。
  (四)又被告丑○○、子○○、戊○○○、癸○○、壬○○等5 人
    辯稱渠等非彭七妹之繼承人等語，惟按遺產繼承人，除配偶
    外，依(1)直系血親卑親屬、(2)父母、(3)兄弟姊妹、(4)祖父母
    之順序定之，繼承，因被繼承人死亡而開始，繼承人自繼承
    人開始時，除本法另有規定外，承受被繼承人財產上之一切
    權利、義務，但權利、義務專屬被繼承人本身者，不在此限
    ，民法第1138、1147、1148條分別定有明文。經查，彭七妹
    於28年11月5 日由被告丑○○等5 人之父親謝振輝納為妾，
    而台灣於日據時期，仍承認夫妾關係為合法配偶即準配偶關
    係，因此，彭七妹死亡時，伊之繼承人為夫謝振輝、伊與謝
    振輝所生之次子辛○○及養女丙○○。又謝振輝之配偶謝利
    五妹於67年7 月11日死亡，故於82年3 月8 日謝振輝死亡時
    ，無繼承權，另養女謝珍妹與謝振輝間之收養關係已於44年
    10月18日終止，伊並回復原姓名為劉珍妹，自無繼承權，是
    以，謝振輝死亡時，伊之繼承人除辛○○外，尚有養女丑○○及伊與配偶謝利五妹所生之長子子○○、長女戊○○○、
    次女癸○○、三子壬○○，依上揭說明，被告丑○○等5人
    為彭七妹之繼承人無疑，渠等所辯，自不可取。
四、綜上所述，系爭土地上之地上權存續期間既已屆滿，原告為
    系爭土地之共有人，本於所有權之作用，訴請如主文第1 至
    4 項所示，為有理由，應予准許。又本件訴訟費用原告於本
    院96年4 月11日審理時表示願自行負擔（同上卷第143 頁）
    ，然原告上開主張與民事訴訟法規定法院得命勝訴當事人即
    本件原告負擔訴訟費用之情形不符，是仍判決如主文第5 項
    所示，惟原告違反誠信、禁反言等原則另向被告等人請求給
    付
    本件訴訟費用時，被告等人自得以之作為拒絕給付之抗辯，
    併此敘明。
五、據上論結，本件原告之訴為有理由，依民事訴訟法第436 條
    第2 項、第385 條第1 項前段、第78條、第85條第1 項前段
    ，判決如主文。
中　　華　　民　　國　　96　　年　　6 　　月　　13　　日
                  苗栗簡易庭法　官　吳振富
以上正本係照原本作成。
如對本判決上訴，須於判決送達後20日內向本院提出上訴狀。
                        書記官　黃麗靜
中　　華　　民　　國　　96　　年　　6 　　月　　13　　日
